【裁判字號】    97,重訴,571
【裁判日期】    980217
【裁判案由】    塗銷移轉登記
【裁判全文】
臺灣臺北地方法院民事判決             97年度重訴字第571號
原      告  甲○○
訴訟代理人  高瑩律師
被      告  乙○○
            丙○○
共      同
訴訟代理人  黃秀蘭律師
複  代理人  陳超凡律師
上列當事人間請求塗銷移轉登記事件，本院於中華民國98年1月
20日言詞辯論終結，判決如下：
    主  文
原告之訴駁回。
訴訟費用由原告負擔。
    事實及理由
一、原告主張：原告與被告乙○○於民國72年3月間結婚，雙方
    於94年1月間簽立協議書，原告將門牌號碼臺北市○○○路○
    段233巷11號4樓、臺北市○○○路○段233巷11號6樓、臺北
    市○○○路○段233巷9號地下1樓之建物及土地（地號：臺北
    市○○區○○段2小段第600地號，權利範圍12分之2，以下
    簡稱系爭房地）所有權移轉過戶予被告乙○○，並由原告支
    付貸款。詎被告乙○○於96年11月間要求離婚，原告發現系
    爭房地業經被告乙○○以買賣為由，於96年7月30日移轉登
    記予交往甚密之異性友人即被告丙○○所有，然丙○○實無
    資力購買價格高昂之多筆不動產，且無付款記錄，直至96年
    9月底方有款項入帳，實與常理有違。又乙○○仍為系爭房
    地之抵押人，並繼續支付本金、利息，且居住其內並遷入戶
    籍而繼續占有使用，是被告乙○○與丙○○間移轉系爭房地
    實係無償行為，有害原告之剩餘財產分配請求權，爰先位主
    張依民法第1020條之1第1項規定撤銷上開行為，如認被告間
    所為係有償行為，則備位主張依民法第1020條之1第2項規定
    撤銷等語。並聲明：（一）被告乙○○與丙○○就坐落臺北
    市○○區○○段2小段0000-0000地號土地所有權權利範圍12
    分之2，及坐落同段00000-000、00000-000、00000-000建號
    即門牌號臺北市○○○路○段233巷11號4樓、臺北市○○○
    路○段233巷11號6樓、臺北市○○○路○段233巷9號地下房屋
    所有權全部，於96年7月30日所為買賣契約之債權行為，及
    於96年7月30日完成之所有權移轉登記物權行為，均予撤銷
    。（二）被告丙○○應將其就前項不動產，於96年7月30日
    所為之所有權移轉登記塗銷。
二、被告乙○○、丙○○則以：被告乙○○於95年11月、12月間
    就系爭房地向臺灣新光商業銀行（以下簡稱新光銀行）申請
    貸款新臺幣（下同）5500萬元，且被告乙○○名下其餘不動
    產亦皆向銀行設定抵押貸款，是每月支付貸款本息之壓力沈
    重，始另尋買主脫售系爭房地，適友人即被告丙○○投資不
    動產，雙方約定以總價6600萬元出售系爭房地予丙○○，丙
    ○○並支付現金100多萬元予乙○○，遂委請代書游雪鳳辦
    理過戶手續，並向銀行申請塗銷扺押權登記。被告丙○○係
    從事砂石業兼有取得多項專利權之燈具製造銷售業者，財力
    雄厚，但為財務週轉便利、資金使用靈活，資產登記他人名
    下，故本身名下並無不動產，且先前因汽車買賣疏忽，新光
    銀行不同意由丙○○承貸系爭房地，乙○○只能繼續擔任抵
    押人，但約定由丙○○繳納貸款本息，且未付清並辦理塗銷
    抵押權登記前，系爭房地仍由被告乙○○居住使用。丙○○
    迄今已陸續支付1900多萬元款項予乙○○，足徵被告間就系
    爭房地確為買賣而非無償行為，且原告依法應就被告丙○○
    明知上開買賣行為有害原告剩餘財產分配請求權一事負舉證
    責任等語置辯。並聲明：原告之訴駁回。
三、經本院與兩造整理本件不爭執及爭執事項如下（見本院卷第
    68頁背面）：
（一）兩造不爭執事項：
  １、原告原有坐落臺北市○○○路○段233巷11號6樓及9號地下
      1樓之建物及土地（地號：臺北市○○區○○段2小段第
      600地號，權利範圍12分之2），於94年1月婚姻關係存續
      中因換屋移轉登記予被告乙○○所有。臺北市○○○路○
      段233巷11號4樓及9號地下1樓之建物及土地係被告乙○○
      於婚姻關係存續中拍賣取得。
  ２、系爭房地於登記為被告乙○○所有後，每月貸款17萬6000
      多元、2萬2000多元，皆由被告乙○○帳戶扣款。
  ３、被告乙○○於96年7月9日以買賣為由，將系爭房地售予被
      告丙○○所有，並於96年7月30日完成所有權移轉登記。
  ４、被告丙○○曾支付被告乙○○價金947萬5000元。
（二）爭執部分：被告洪乙○○、丙○○間就系爭房地係有償買
      賣或無償贈與？
四、得心證之理由：
（一）按夫或妻於婚姻關係存續中就其婚後財產所為之無償行為
      ，有害及法定財產制關係消滅後他方之剩餘財產分配請求
      權者，他方得聲請法院撤銷之，民法第1020條之1第1項前
      段定有明文。復按當事人主張有利於己之事實者，就其事
      實有舉證之責任，民事訴訟法第277條前段亦有明文。原
      告主張被告關於系爭房地所有權移轉實係無償行為應予撤
      銷，被告皆否認上情，並以前詞置辯。經查：被告所辯之
      事實，業據證人即游雪鳳地政士事務所負責人游雪鳳於本
      院審理中證稱：伊承辦系爭房地買賣事宜，被告口頭約定
      買賣價金為5、6000萬元，買方即被告丙○○並要伊代尋
      熟識銀行辦理貸款，但徵信資料顯示丙○○曾擔任連帶保
      證人，而該筆債務尚未解除，有類似瑕疵紀錄，銀行不願
      承貸，賣方即被告乙○○同意繼續以賣方名義貸款，待丙
      ○○紀錄正常後再變更名義由渠承接。至於製作之公契價
      格係依照土地公告現值及房屋評定現值，會低於市價等語
      明確（見本院卷第68頁及背面），足見被告乙○○、丙○
      ○確有約定買賣價金為5、6000萬元，丙○○並曾委託證
      人游雪鳳代為辦理貸款，惟因徵信紀錄有疑義始無法轉貸
      。又被告丙○○自96年9月1日起至98年1月12日止，多次
      匯款至被告乙○○所有新光銀行敦南分行之貸款帳戶（帳
      號：0000000000000號），金額共計1990萬7500元，有新
      光銀行出具之帳戶匯款明細在卷可稽（見本院卷第27 、
      107、132頁），再查，原告對於系爭房地之合理市價即為
      被告所辯之6000多萬元一事，並不爭執，復稱其無法證明
      被告丙○○未實際支付貸款金額，僅懷疑貸款是由被告乙
      ○○給付云云（見本院卷第105頁背面、110頁背面），足
      見被告所辯渠等確有交易系爭房地及支付買賣價金，所為
      係有償行為並非無償行為等語，堪信為實。至原告雖不爭
      執系爭房地每月貸款本由被告乙○○銀行帳戶扣款，然主
      張係原告交付款項予被告乙○○以繳納貸款，被告乙○○
      無須支付任何對價云云，並以匯款申請書回條為據（見本
      院卷第119至125頁），然綜觀上開匯款申請書，原告係匯
      款至被告乙○○所有華僑銀行松山分行帳戶（帳號：00
      000000000000號），要與乙○○用以支付系爭房地貸款之
      新光銀行敦南分行帳戶不同，且原告於本院審理中自承支
      付之款項中亦含有生活費等語（見本院卷第110頁），是
      依原告所提書面資料，僅能證明其曾多次給與被告乙○○
      金額不等之款項，然尚難據此即認該款項係用以繳納本件
      房地貸款，且縱認上開款項包括房地貸款在內，惟此僅與
      被告乙○○為何出售系爭房地之動機有關，要與乙○○與
      丙○○間所為是否係有償之買賣行為無涉。
（二）又按夫或妻於婚姻關係存續中就其婚後財產所為之有償行
      為，於行為時明知有損於法定財產制關係消滅後他方之剩
      餘財產分配請求權者，以受益人受益時亦知其情事者為限
      ，他方得聲請法院撤銷之，民法第1020條之1第2項定有明
      文。本件被告乙○○確以6600萬元出售系爭房地予被告丙
      ○○，雙方間為有償之買賣行為等情，已如前述，是原告
      欲依民法第1020條之1第2項行使撤銷權，自應對被告丙○
      ○買受系爭房地時，已明知上開買賣行為有損於法定財產
      制關係消滅後原告之剩餘財產分配請求權等有利事實，負
      舉證責任。惟原告自承此部分相關證據即被告丙○○於取
      得不動產所有權時，並未支付價金，也無力支付貸款云云
      （見本院卷第110頁背面），然此部分主張不足採信，詳
      如前述，顯難認原告對於被告丙○○買受乙○○所有之不
      動產時，明知原告與乙○○將於不久後離婚，而系爭買賣
      行為已侵害原告於離婚後所享有之剩餘財產分配請求權等
      利己事實，詳盡舉證責任，原告備位主張其得依民法第10
      20條之1第2項規定，撤銷被告間之買賣行為云云，亦屬無
      據。
五、綜上所述，原告既無法證明被告乙○○、丙○○對系爭房地
    之買賣實係無償行為，又無法證明被告丙○○於買受系爭房
    地時，明知此一有償行為損及原告之剩餘財產分配請求權，
    從而，原告依據民法第1020條之1第1項、第2項規定，請求
    ：（一）被告乙○○與丙○○就坐落臺北市○○區○○段2
    小段0000-0000地號土地所有權權利範圍12分之2，及坐落同
    段00000-000、00000-000、00000-000建號即門牌號臺北市
    ○○○路1段233巷11號4樓、臺北市○○○路○段233巷11號6
    樓、臺北市○○○路○段233巷9號地下房屋所有權全部，於
    96年7月30日所為買賣契約之債權行為，及於96年7月30日完
    成之所有權移轉登記物權行為，均予撤銷。（二）被告丙○
    ○應將其就前項不動產，於96年7月30日所為之所有權移轉
    登記塗銷，均無理由，應予駁回。
六、本件事證已臻明確，兩造其餘攻擊防禦方法及舉證，核與判
    決結果無影響，爰不再一一論列，併予敘明。
七、據上論結，本件原告之訴為無理由，依民事訴訟法第78條，
    判決如主文。
中    華    民    國    98    年    2    月     17    日
                  民事第三庭    法  官  孫正華
以上正本係照原本作成。
如對本判決上訴，須於判決送達後20日內向本院提出上訴狀
中    華    民    國    98    年    2     月    17    日
                                書記官  林秀娥


司法院資訊處製作；財團法人民間司法改革基金會備份。
